臺灣高等法院刑事判決
108年度上易字第2356號
上  訴  人  
即  被  告  張博強


選任辯護人  葉恕宏律師
            李奇哲律師
            李孟翰律師
上列上訴人即被告因詐欺案件，不服臺灣新北地方法院108年度
審易字第2149號，中華民國108年10月15日第一審判決（起訴案
號：臺灣新北地方檢察署108年度偵緝字第1093至1104號），提
起上訴，本院判決如下：
    主  文
上訴駁回。
    事  實
一、張博強受如附表所示實際用電人委託，為減省營業處所用電
    之電費，以公司、店家或場所省電額度一半為代價，而與附
    表所示實際用電人（業由檢察官為緩起訴處分或不起訴處分
    確定在案）及作手蘇品溱（另由檢察官發布通緝中），共同
    意圖為自己不法之所有，基於詐欺得利之犯意聯絡，分別於
    如附表所示之行為期間、實際用電地址，以不詳方法破壞電
    表封印鎖後，再以細鋼釘將臺灣電力股份有限公司（下稱臺
    電公司）瓦時計量器（即電表）外2條導線鑽孔，再以細銅
    線相接造成短路之方式（破壞封印鎖部分均未提出告訴），
    致使電表計量失準，而錯誤計量如附表所示實際用電地址之
    公司、店家或場所內用電設施實際用電度數，致臺電公司及
    臺電公司電表抄表人員陷於錯誤，均依該不正確之度數計量
    並收取電費，而詐得短繳電費之不法利益（臺電公司應予追
    繳之電量度數、電費均詳如附表各編號所示）。
二、案經花蓮縣警察局報請臺灣花蓮地方檢察署呈請臺灣高等檢
    察署檢察長令轉臺灣新北地方檢察署檢察官偵查起訴。
    理  由
壹、證據能力方面
一、按被告以外之人於審判外之言詞或書面陳述，除法律有規定
    者外，不得作為證據，刑事訴訟法第159條第1項固定有明文
    ；惟被告以外之人於審判外之陳述，雖不符同法第159條之1
    至第159條之4之規定，而經當事人於審判程序同意作為證據
    ，法院審酌該言詞陳述或書面陳述作成時之情況，認為適當
    者，亦得為證據；當事人、代理人或辯護人於法院調查證據
    時，知有同法第159條第1項不得為證據之情形，而未於言詞
    辯論終結前聲明異議者，視為有前項之同意，此據同法第15
    9條之5規定甚明。經查，本件判決所引用之被告以外之人於
    審判外之陳述，固均屬傳聞證據，惟上訴人即被告張博強及
    其辯護人雖知上開證據為傳聞證據，但均未爭執其證據能力
    ，且迄至言詞辯論終結前亦未再聲明異議（本院卷第79至87
    、357至362頁）；而公訴檢察官亦對證據能力表示無意見（
    同上卷頁）。本院審酌上開證據資料製作時之情況，尚查無
    違法不當及證明力明顯過低之瑕疵，亦認為以之作為證據應
    屬適當，爰逕依刑事訴訟法第159條之5規定，認前揭證據資
    料均例外有證據能力。
二、本判決下列所引用之其餘文書證據及證物，並無證據證明係
    公務員違背法定程序所取得，亦無顯有不可信之情況，且經
    本院於審理期日合法調查，該等證據自得作為本案裁判之資
    料。
貳、實體方面
一、認定犯罪事實所憑證據及理由
  ㈠上揭犯罪事實，業據被告於警詢、偵查、原審及本院審理時
    皆坦承不諱，核與同案被告陳秉廷、呂學政、彭光明、陳瑞
    翊、蔡秉良、鄭志祥、李訓仁、潘李淑惠、張筆文、劉朝勛
    、陳逢釜、蔡曜灯、林融萱等人於警詢或偵查中供述之情節
    大致相符，且有如附表所示公司、店家或場所之臺電公司追
    償電費計算單、追償電費計算明細表、用電實地調查書、現
    場勘查照片、臺電公司臺北南區營業處民國109年2月3日陳
    報狀暨所附之用電實地調查書、追償電費計算單、計算明細
    表等件在卷可稽。
　㈡綜上所述，足徵確有本件犯罪事實，被告任意性之自白核與
    事實相符，自堪採信。是以本件事證已臻明確，被告之犯行
    應堪認定。
二、論罪之說明
  ㈠本案應適用刑法詐欺得利罪之規定：
　⒈查電業法於106年1月26日修正公布，並於同年月28日施行，
    其中電業法第106條第1項「竊電」之罰則規定業經修正刪除
    。審以修正前電業法第106條第1項固將該項5款行為明訂屬
    於「竊電」行為，然觀諸條文內容，其中若干行為例如第2
    款之損壞或改動表外線路、第3款損壞或改變電度表等構造
    使其失效不準等，該等行為本身，均非導致電能未經原所有
    人同意而移轉持有之結果，毋寧係使原本已同意供電者，無
    法正確掌握移轉電能之數量而予以正確收取電費，核與傳統
    「竊盜」之概念不同，立法者方須透過修正前電業法第106
    條第1項規定，將該等行為視為「竊電」處理。從而修正前
    電業法之「竊電」行為，不當然即屬刑法竊盜行為。申言之
    ，依照用電戶與臺電公司簽訂供電契約，臺電公司將電力輸
    送至用戶端，自有同意將該電力移轉予該用電戶使用之意，
    臺電公司為依量計價收費，遂在用戶端安裝電表，於用電戶
    用電時，即由電表累計用電量，並定期派員抄表取得電表度
    數後，逕依該度數計價而按期向用電戶收取電費。是如用電
    戶擅自以上揭修正前電業法第106條第1項第2款、第3款等不
    正方法，使電表失效不準後繼續取用電力，雖所取用之電力
    係經臺電公司依契約輸送至用戶端而同意移轉予該用電戶使
    用，該用電行為核與「未經他人同意」，以和平手段將他人
    持有之物移入自己或第三者支配管領之刑法竊盜罪構成要件
    不符，然該用電戶故意造成電表失效不準之行為，因造成電
    表無法正確計量用電度數，致所呈現在電表上之度數不足實
    際用電度數，臺電公司因誤認該電表度數即為真實用電度數
    ，乃陷於錯誤而逕依該度數核算應收取之電費，致該電費少
    於實際應收電費，用電戶因此取得短繳電費之利益，則該用
    電戶所為，自係向臺電公司行使詐術詐取短繳電費之利益，
    而該當刑法規定之詐欺得利犯行。
　⒉準此，本件被告係以細鋼釘將臺電公司瓦時計量器（即電表
    ）外2條導線鑽孔，再以細銅線相接造成短路之方式，致使
    電表計量失準，而向臺電公司詐得短繳電費之利益，足徵被
    告所為除符合行為時之修正前電業法第106條第1項第2款所
    規定之「竊電」行為（按：原規定於該法第106條第2款，嗣
    於該法100年1月28日修正施行後，移列為該法第106條第1項
    第2款），亦構成行為當時之修正前刑法第339條第2項之詐
    欺得利罪，屬於同一犯罪行為同時有兩種法律可資處罰之法
    條競合關係，即應依重法優於輕法、特別法優於普通法、基
    本法優於補充法、全部法優於一部法、狹義法優於廣義法等
    原則，選擇最適當之法而論處，排斥其他法律之適用。惟其
    中之特別法優於普通法原則，應排除普通法較特別法為重者
    ，亦即此時應依「重法優於輕法」之原則擇一處斷，此乃法
    律當然之解釋（最高法院99年度台上字第7872號、104年度
    台上字第2985號判決意旨參照）。茲被告行為時之修正前電
    業法第106條第1項第2款「竊電」罪，其法定本刑為「5年以
    下有期徒刑、拘役或5百元以下罰金」，而修正前刑法第339
    條第2項詐欺得利罪，其法定本刑則為「5年以下有期徒刑、
    拘役或科或併科1千元以下罰金」，足見修正前詐欺得利罪
    除其罰金刑較修正前電業法「竊電」罪為重外，且得併科罰
    金刑，顯重於修正前電業法「竊電」罪，自應優先適用修正
    前詐欺得利罪之規定。
　㈡比較新舊法：　
　⒈查被告行為後，刑法第339條第2項詐欺得利罪之規定業於103
    年6月18日修正公布，並自同年月20日施行。修正前該條項
    規定之法定刑為「5年以下有期徒刑、拘役或科或併科1千元
    以下罰金」，修正後該條項規定之法定刑則改為「5年以下
    有期徒刑、拘役或科或併科50萬元以下罰金」，已將罰金刑
    提高至50萬元以下。故經比較新舊法結果，修正後之規定並
    未較有利於被告，依刑法第2條第1項前段規定，自應適用修
    正前刑法第339條第2項規定。
　⒉次查刑法第50條有關數罪併罰要件之規定已於102年1月23日
    修正，並自同年月25日起施行。修正前刑法第50條規定：「
    裁判確定前犯數罪者，併合處罰之」；修正後刑法第50條規
    定：「裁判確定前犯數罪者，併合處罰之。但有下列情形之
    一者，不在此限：一、得易科罰金之罪與不得易科罰金之罪
    。二、得易科罰金之罪與不得易服社會勞動之罪。三、得易
    服社會勞動之罪與不得易科罰金之罪。四、得易服社會勞動
    之罪與不得易服社會勞動之罪。前項但書情形，受刑人請求
    檢察官聲請定應執行刑者，依第51條規定定之」，即增定第
    1項但書及第2項之規定。經比較新舊法結果，法院定應執行
    刑時，未必減免被告之刑期，而修正前刑法剝奪被告原得自
    行決定是否聲請定執行刑之權利，屬不利於被告。是以，修
    正後規定較有利於被告，依刑法第2條第1項但書規定，自應
    適用修正後刑法第50條規定。
　⒊至刑法前雖另於95年7月1日修正施行，而被告所為如附表編
    號9所示犯行，行為起始時間雖係在刑法修正施行前之95年4
    月間某日，惟行為終了時間則在刑法修正施行後之97年1月3
    1日，故此無新舊法比較適用之問題，併此敘明。
　㈢被告適用之罪名：
　⒈核被告所為，均係犯修正前刑法第339條第2項之詐欺得利罪
    （共15罪；原起訴書附表編號8及9業已記載其行為次數分別
    為2次及3次，併同該附表編號1至7、10至12所示各1次，合
    計為15罪）。
　⒉被告及其辯護人固上訴主張：依最高法院106年度台上字第16
    45號判決意旨，電業法於106年1月28日修正施行，修正前該
    法第106條第1項竊電之刑罰，因屬刑法竊電之範圍，不再另
    行規定，而業經修正刪除。是自該法修正施行後，此犯罪行
    為應回歸適用刑法第323條、第320條或第321條之規定。而
    依本院106年法律座談會刑事類提案第14號意旨，亦認竊電
    之行為與刑法詐欺之要件不符。故本件被告之更改電表行為
    並非該當刑法第339條第2項之詐欺得利罪，被告使電表失準
    後所用電力，未經臺電公司同意，被告將之移入自己支配管
    理而加以使用，應該當竊盜罪之構成要件。故原判決認定被
    告所為構成詐欺得利罪，於法有誤云云。惟查，修正前電業
    法第106條第1項所列5款「竊電」之態樣，並非均屬竊盜行
    為，而應依其個別態樣為不同之法律評價；本件被告所為，
    乃係在臺電公司已依契約同意傳輸用電之情況下，使電表計
    量失準，致臺電公司陷於錯誤，無法正確收取電費，因而對
    臺電公司詐得短繳電費之利益，其所為自屬詐欺得利之犯行
    ，而非在臺電公司未同意傳輸用電下之竊盜行為，當無竊盜
    罪之適用餘地，業見前述，而此為本院多數見解，亦經最高
    法院分別以106年度台非字第172號、106年度台上字第2780
    號判決肯認在案，故被告上訴意旨徒執前詞主張本件該當竊
    盜犯行云云，容屬對法律有所誤會，自難採認。
　㈣被告就上揭各罪，分別與蘇品溱及附表各編號所示實際用電
    人間，各具有犯意聯絡及行為分擔，均為共同正犯。
　㈤接續犯之說明：
　　按數行為於同時同地或密切接近之時地實施，侵害同一之法
    益，各行為之獨立性極為薄弱，依一般社會健全觀念，在時
    間差距上，難以強行分開，在刑法評價上，以視為數個舉動
    之接續施行，合為包括之一行為予以評價，較為合理，則屬
    接續犯，而為包括之一罪。本件被告於附表各編號所示，各
    係在同一地點（其中附表編號8、9所示，則分別有2址、3址
    ），於每期臺電公司人員抄表時，以上揭相同方式向臺電公
    司行使詐術，詐取短繳電費之利益，各係基於詐欺得利之單
    一犯意，於密切接近時間及同一地點，侵害同一法益，各行
    為之獨立性極為薄弱，依一般社會觀念，難以強行分開，在
    刑法評價上，以視為數個舉動之接續施行，合為包括之一行
    為予以評價，較為合理，各應論以接續犯一罪。
　㈥被告所犯上開各罪（合計15罪），犯意各別，行為互殊，應
    予分別論處。
　㈦至本件各該犯行終了時間均在96年4月24日之後，故無中華民
    國九十六年罪犯減刑條例之適用，併予說明。
三、上訴駁回之理由
  ㈠原審經詳細調查後，本於相同認定，以被告共同犯詐欺得利
    罪（共15罪）之事證明確，因而適用刑法第2條第1項、第28
    條、修正前刑法第339條第2項、刑法第51條第5款、第41條
    第1項前段、第8項之規定，並審酌被告不思以正當節能方式
    幫助用電戶節電，反以詐欺方式使用電戶獲取短繳電費之不
    法利益，造成臺電公司損失，破壞整體用電之公平性，且詐
    得之不法利益甚鉅，自應嚴予非難；惟念其犯後坦承犯行，
    附表所示實際用電人皆與臺電公司達成和解，此經告訴代理
    人於原審審理時陳明在卷，兼衡被告之素行、犯罪之動機、
    目的、手段、教育程度、職業、家庭經濟狀況等一切情狀，
    酌情量處如原判決附表各編號所示之宣告刑，並就不得易科
    罰金之罪刑部分，定其應執行有期徒刑4年4月；就得易科罰
    金之罪刑部分，定其應執行有期徒刑2年8月，併諭知易科罰
    金之折算標準，均以新臺幣1千元折算1日。且說明：沒收適
    用裁判時之法律，修正後刑法第2條第2項定有明文。本件被
    告行為後，刑法業於105年7月1日修正施行，關於沒收之部
    分，即應適用裁判時之法律。又刑法第38條之2第2項之「欠
    缺刑法上之重要性」係基於保護法秩序之必要，如果實施其
    他法律上之效果已足夠保護法秩序時，即不需要再為宣告沒
    收。查臺電公司對於詐取電費利益之對象，可依電業法第73
    條規定追償類似有懲罰性之電費，故臺電公司依此規定之法
    律效果實施，已足夠保護自身合法權益，此觀告訴代理人於
    原審審理中陳稱：本件賠償部分都已與商家、店家達成民事
    和解，無須再向被告求償等語，可得明證，故對被告施予刑
    罰已足以保護法秩序，其未扣案犯罪所得利益之沒收，欠缺
    刑法上之重要性，爰依刑法第38條之2第2項規定，不予宣告
    沒收等旨。經核原審認定事實及適用法律均無不合，量刑亦
    屬妥適。至原判決漏未說明上揭刑法第50條關於數罪併罰之
    規定亦有比較新舊法之適用問題，固有微疵，然對判決之結
    論並不生影響，自仍應予以維持。
　㈡按量刑係法院就繫屬個案犯罪之整體評價，為事實審法院得
    依職權自由裁量之事項，故量刑判斷當否之準據，應就判決
    之整體觀察為綜合考量，不可摭拾其中片段，遽予評斷，苟
    已以行為人之責任為基礎，並斟酌刑法第57條各款所列情狀
    ，在法定刑度內，酌量科刑，無偏執一端，致明顯失出失入
    情形，即不得任意指摘為違法（最高法院108年度台上字第2
    294號判決意旨參照）。本件被告上訴意旨略以其犯後態度
    良好，均坦承犯行，且內心早已深感悔悟，而本件犯行對於
    社會秩序之危害程度亦非至鉅，爰請依刑法第57條減輕其刑
    云云。本院審酌原審就被告之犯罪情節及科刑部分之量刑基
    礎，已於原判決理由欄內具體說明，詳見前述，顯已斟酌刑
    法第57條各款事由而為刑之量定，係以行為人責任為基礎，
    兼顧被告有利與不利之科刑資料，既未逾越法定範圍，亦無
    違背公平正義之精神，客觀上不生量刑畸重或有所失入之裁
    量權濫用，核與罪刑相當原則無悖，自不得再任意指摘或摭
    拾其中之片段而指稱原判決量刑有所不當或違法。縱仍與被
    告主觀上之期待有所落差，仍難遽指原審量刑有何違誤。是
    以，被告上訴意旨徒以前詞指摘原審量刑過重云云，亦無足
    取。　　
  ㈢綜上所述，被告上訴雖自白犯罪事實，但指摘原判決認其所
    為構成詐欺得利罪有所不當，並指摘原審量刑過重，然其上
    訴所指各節並非可採，俱如前述，故其上訴並無理由，應予
    駁回。
四、緩刑與否之說明
    按凡在判決前已經受有期徒刑以上刑之宣告確定者，即不合
    於緩刑條件，至於前之宣告刑已否執行，以及被告犯罪時間
    之或前或後，在所不問，因而前已受有期徒刑之宣告，即不
    得於後案宣告緩刑（最高法院54年台非字第148號判例意旨
    參照）。本件被告上訴意旨雖又請求宣告緩刑云云，然被告
    前因詐欺案件，經臺灣桃園地方法院於108年9月16日以108
    年度審易字第1645號判決判處有期徒刑3月，並於同年10月3
    日確定，此有本院被告前案紀錄表在卷可按。是被告既已因
    故意犯罪甫受上開有期徒刑之宣告，自不符刑法第74條第1
    項所定之緩刑要件，故其請求宣告緩刑，於法自有未合。
據上論斷，應依刑事訴訟法第368條，判決如主文。
本案經檢察官楊唯宏提起公訴，被告提起上訴後，由檢察官李豫
雙到庭執行職務。
中　　華　　民　　國　　109 　年　　3 　　月　　31　　日
　　　　　　　　　刑事第十五庭  審判長法　官  劉興浪
　　　　　　　　　　　　　　　　　    法　官  古瑞君
　　　　　　　　　　　　　　　　　    法　官  陳信旗
以上正本證明與原本無異。
不得上訴。
                                      書記官  董佳貞
中　　華　　民　　國　　109 　年　　3 　　月　　31　　日

附表      編號 實際用電人 實 際 用 電 地 址 行 為 期 間 追 償 度 數 原審論處之罪刑     追 償 電 費 （ 新 臺 幣 ）  1 陳秉廷 臺北縣○○市（現改制為新北市○○區，下同）○○路0 段00巷0 號「○○科技股份有限公司」 96年3 、4 月間某日至9 月26日 1,697,740 度 張博強共同犯詐欺得利罪，處有期徒刑壹年陸月。     4,189,978 元  2 呂學政 臺北縣○○市（現改制為新北市○○區○○○路0 段000 ○0號「○○撞球場」 96年4 月間某日至97年4 月14日 380,752 度 張博強共同犯詐欺得利罪，處有期徒刑壹年。     949,544 元  3 彭光明 臺北縣○○市○○路0 段00號「○○不織布股份有限公司」 96年7 月間某日至96年9 月26日 822,560 度 張博強共同犯詐欺得利罪，處有期徒刑壹年肆月。     2,068,815 元  4 陳瑞翊 蔡秉良鄭志祥 臺北縣○○市（現改制為新北市○○區○○○路0 段000 號、000 號「○」海產店 96年6 月間某日至97年1 月30日 000 號： 69,996度 000 號： 91,772度 張博強共同犯詐欺得利罪，處有期徒刑拾月。     000 號： 356,140 元 000 號： 466,936 元  5 李訓仁 臺北縣○○鄉○○○○○○○市○○區○○○路0 段0 號「○○○保齡球館」 96年3 月間某日至97年4 月16日 97,680度 張博強共同犯詐欺得利罪，處有期徒刑肆月，如易科罰金，以新臺幣壹仟元折算壹日。     232,690 元  6 潘李淑惠 臺北縣○○市（現改制為新北市○○區○○○路0 段000 號「○○火鍋一番館」 96年8 月間某日至97年1 月31日 197,543 度 張博強共同犯詐欺得利罪，處有期徒刑伍月，如易科罰金，以新臺幣壹仟元折算壹日。     468,596 元  7 張筆文 臺北縣○○市（現改制為新北市○○區，下同）○○路0 段00號「○○○理髮廳」 96年7 、8 月間某日至97年4 月16日 81,739度 張博強共同犯詐欺得利罪，處有期徒刑肆月，如易科罰金，以新臺幣壹仟元折算壹日。     234,100 元  8 劉朝勛 臺北縣○○市○○路00號「○○○日式燒烤火鍋店」 95年12月間某日至97年4 月9 日 171,499 度 張博強共同犯詐欺得利罪，處有期徒刑肆月，如易科罰金，以新臺幣壹仟元折算壹日。     397,976 元    臺北市○○路00號「○○○日式燒烤火鍋店」（起訴書已載明此部分行為次數，但漏載此店家名稱及地址） 96年4 月間某日至97年1 月31日 92,341度 張博強共同犯詐欺得利罪，處有期徒刑伍月，如易科罰金，以新臺幣壹仟元折算壹日。     469,831 元  9 洪明東 （已歿） 臺北市○○區○○街00號「○○公園游泳池」 95年4 月間某日至97年1 月31日 282,784 度 張博強共同犯詐欺得利罪，處有期徒刑壹年貳月。     1,438,805 元    臺北市○○區○○街000 號「○○公園游泳池」 同上 51,445度 張博強共同犯詐欺得利罪，處有期徒刑肆月，如易科罰金，以新臺幣壹仟元折算壹日。     261,752 元    臺北市○○區○○街00巷0 號「○○公園游泳池」 同上 649,766 度 張博強共同犯詐欺得利罪，處有期徒刑壹年伍月。     3,306,009 元  10 陳逢釜 臺北市○○區○○路000 巷0 號「○○○湯泉啤酒會館」 96年6 月間某日至97年1 月31日 414,772 度 張博強共同犯詐欺得利罪，處有期徒刑壹年肆月。     2,110,360 元  11 劉益統 臺北縣○○市○○路00巷00○0 號「0 ○空間網咖」 96年1 月間某日至97年4 月15日 138,024 度 張博強共同犯詐欺得利罪，處有期徒刑肆月，如易科罰金，以新臺幣壹仟元折算壹日。     333,351 元  12 林融萱 臺北縣○○市（現改制為新北市○○區○○○路000 號「○○精緻日式小火鍋」 96年5 月間某日至97年2 月1 日 116,644 度 張博強共同犯詐欺得利罪，處有期徒刑陸月，如易科罰金，以新臺幣壹仟元折算壹日。     593,485 元  合計追償電費：17,878,368元      
附錄本案論罪科刑法條全文：
修正前刑法第339條：
意圖為自己或第三人不法之所有，以詐術使人將本人或第三
人之物交付者，處五年以下有期徒刑、拘役或科或併科一 
千元以下罰金。
以前項方法得財產上不法之利益或使第三人得之者，亦同。
前二項之未遂犯罰之。